臺灣苗栗地方法院民事判決  
111年度訴字第182號
原      告  陳居正  
訴訟代理人  陳伯榮  

被      告①耿錦泉  

          ②張錦祥（以下②至⑦兼張郭時之繼承人）

          ③張炳丁  
          ④洪張珠  
          ⑤江張月里
          ⑥張素蘭  

          ⑦張玉枝  
          ⑧辜富祺  



上列當事人間請求分割共有物事件，本院於民國111年9月7日言
詞辯論終結，判決如下：
    主  文
被告張錦祥、張炳丁、洪張珠、江張月里、張素蘭、張玉枝應
  就被繼承人張郭時所遺苗栗縣○○鎮○○段000地號土地公同共有6
  分之2辦理繼承登記。
兩造共有苗栗縣○○鎮○○段000地號土地分割如下：
㈠苗栗縣通霄地政事務所土地複丈成果圖（即附圖）編號A分歸原
  告及被告辜富祺，並按原告、被告辜富祺應有部分各3分之1、
  3分之2之比例維持分別共有。
㈡附圖編號B分歸被告耿錦泉單獨所有。
㈢附圖編號C分歸被告張錦祥、張炳丁、洪張珠、江張月里、張素
  蘭、張玉枝，並繼續維持公同共有。
訴訟費用由兩造按附表訴訟費用負擔比例欄所示比例負擔。
    事實及理由
壹、程序部分
    被告經合法通知，未於言詞辯論期日到場，核無民事訴訟法
    第386條各款所列情形，爰依原告聲請，由其一造辯論而為
    判決。
貳、實體方面
一、原告主張：兩造共有苗栗縣○○鎮○○段000地號土地（下稱系
    爭土地，權利比例如附表），無因使用目的不能分割或訂有
    不分割約定，惟兩造間無法協議分割，僅原告與被告辜富祺
    願就分得部分維持共有，而原登記公同共有人張郭時業已逝
    世，爰依民法第823條第1項、第824條第2項第1款、第4項規
    定請求原物分割，並請求張郭時之繼承人即被告張錦祥、張
    炳丁、洪張珠、江張月里、張素蘭、張玉枝應就張郭時之公
    同共有權利辦理繼承登記等語。並聲明：如主文第1、2項所
    示。
二、被告未於言詞辯論期日到場，亦未提出準備書狀作何聲明或
    陳述。
三、本院之判斷：
  ㈠按因繼承而取得不動產物權者，非經登記，固不得處分其物
    權，但為訴訟經濟計，當事人一訴請求辦理繼承登記後再為
    分割，並無不可（最高法院71年度台上字第3729號判決意旨
    參照）。經查，系爭土地現登記為原告、被告耿錦泉、張錦
    祥、張炳丁、洪張珠、江張月里、張素蘭、張玉枝、辜富祺
    及訴外人張郭時共有，權利比例如附表（本院卷第43至47頁
    土地登記第一類謄本），惟張郭時業於106年12月3日逝世（
    本院卷第96頁除戶戶籍謄本），被告張錦祥、張炳丁、洪張
    珠、江張月里、張素蘭、張玉枝亦為張郭時之繼承人，渠等
    均未拋棄繼承（本院卷第120至146頁、第194至196頁手抄戶
    籍謄本、繼承系統表、戶籍謄本、民事查詢單、索引卡查詢
    證明），已繼承張郭時就系爭土地之公同共有權利，依上所
    述，須先辦理繼承登記方得處分，故原告請求渠等應就張郭
    時所遺屬遺產之系爭土地公同共有6分之2辦理繼承登記，即
    屬有據，應予准許。
  ㈡次按各共有人，除法令另有規定外，得隨時請求分割共有物
    。但因物之使用目的不能分割或契約訂有不可分割之期限者
    ，不在此限（民法第823條第1項）。則系爭土地使用地類別
    係屬農牧用地（本院卷第43頁土地登記第一類謄本），經函
    詢後尚查無建築套繪紀錄（本院卷第288至291頁苗栗縣通霄
    鎮公所函文說明三、苗栗縣政府函文說明二、三），故系爭
    土地並無農業用地興建農舍辦法第12條第2項不得分割限制
    之適用；且經本院至現場履勘後，系爭土地現況無可見地上
    物，部分雜草未使用，部分由非共有人種植作物（本院卷第
    318至319頁履勘筆錄），亦無因物之使用目的不能分割之情
    事，且兩造並未主張訂有不分割之協議，渠等亦無法協議分
    割，是原告請求判決分割系爭土地，自屬有據。
  ㈢復按裁判分割共有物，屬形成判決，法院定共有物之分割方
    法，固應斟酌當事人之聲明、共有物之性質、經濟效用及全
    體共有人之利益等，而本其自由裁量權為公平合理之分配，
    但並不受當事人聲明、主張或分管約定之拘束（最高法院93
    年度台上字第1797號判決意旨參照）。則共有物分割之方法
    ，依民法第824條之規定，計有原物分割、原物分割併部分
    變價分割及全部變價分割等方式，本院即應本於自由裁量權
    為合理、適法之分配。經查：
　⒈依上所述，系爭土地現無地上物，且係由非共有人種植作物
    ，原告及被告張錦祥、張炳丁亦均表示未實際使用系爭土地
    （本院卷第307、319頁），故尚無共有人需分得現使用特定
    部分之考量。
　⒉另經本院函詢後，苗栗縣通霄地政事務所函覆系爭土地屬農
    業發展條例第3條第11款所稱耕地，而系爭土地於89年1月4
    日同條例修正施行前共有4個共有人，其中被告耿錦泉為同
    條例修正施行前之共有人之一，故系爭土地得依該同條例第
    16條第1項第4款規定分割為4筆，惟其中原公同共有人張錦
    祥、張郭時、張炳丁、洪張珠、江張月里、張素蘭、張素枝
    等7人仍須維持公同共有等語（本院卷第222至223頁該所函
    文說明二）。則本院審酌原告主張分割方案，係依系爭土地
    各共有人權利比例換算之面積劃定分割線，且原物分割後各
    筆土地均有臨路（本院卷第248至250頁地籍圖說），實屬公
    平方案；又原告與被告辜富祺確實同意就分得部分繼續維持
    共有（本院卷第55頁土地維持共有協議書），另原告分割方
    案僅將系爭土地分割為3筆，就被告張錦祥、張炳丁、洪張
    珠、江張月里、張素蘭、張素枝亦繼續就分得部分維持公同
    共有，符合上開系爭土地分割之限制，足認原告主張分割方
    案既屬公平亦符法令，應屬可採，爰判決本件分割方法如主
    文第2項所示。
　㈣再按應有部分有抵押權或質權者，其權利不因共有物之分割
    而受影響。但權利人經共有人告知訴訟而未參加者，其權利
    移存於抵押人或出質人所分得之部分（民法第824條之1第2
    項第3款）。則原告及被告辜富祺業將渠等應有部分各1/6、
    1/3分別設定最高限額抵押權予財團法人台灣省苗栗縣月稱
    光明寺（本院卷第230至232頁土地登記公務用謄本），而該
    抵押權人經本院依上開規定告知訴訟後（本院卷第296頁）
    ，並未具狀參加訴訟，依上開規定，該最高限額抵押權於分
    割後將移存於抵押人即原告、被告辜富祺分得之附圖編號A
    ，附此敘明。
四、另按分割共有物之訴，本質上並無訟爭性，兩造本可互換地
    位，由任一共有人起訴請求分割，均無不可，而定共有物分
    割之方法，可由法院自由裁量，為適當之分配，不受任何共
    有人主張之拘束，故本院酌量本件情狀，認訴訟費用應由兩
    造按其附表所示權利比例負擔，方為公允，爰依民事訴訟法
    第80條之1、第85條第1項但書、第2項之規定，諭知如主文
    第3項所示。
中　　華　　民　　國　　111 　年　　9 　　月　  13　　日
                  民事第二庭  法  官  劉奕榔
以上正本係照原本作成。
如對本判決上訴，須於判決送達後20日內向本院提出上訴狀（須
附繕本）。如委任律師提起上訴者，應一併繳納上訴審裁判費。
中　　華　　民　　國　　111 　年　　9 　　月　　13　　日
                              書記官　郭娜羽　　　　　　
【附表】
地號及現登記共有人 564地號（2,862.88㎡）權利比例 訴訟費用負擔比例 陳居正 分別共有1/6 1/6 辜富祺 分別共有1/3 1/3 耿錦泉 分別共有1/6 1/6 張錦祥、張郭時、張炳丁、洪張珠、江張月里、張素蘭、張玉枝 公同共有2/6 （張郭時部分由被告張錦祥、張炳丁、洪張珠、江張月里、張素蘭、張玉枝繼承） 張錦祥、張炳丁、洪張珠、江張月里、張素蘭、張玉枝連帶負擔2/6